【裁判字號】    91,上易,160
【裁判日期】    920617
【裁判案由】    損害賠償
【裁判全文】
臺灣高等法院臺南分院民事判決  九十一年度上易字第一六○號  Ｊ
      上  訴  人  臺灣嘉義地方法院檢察署
      法定代理人  丙  ○  ○
      訴訟代理人  乙  ○  ○
                  丁  ○  ○
      被 上 訴人  甲  ○  ○.
                  戊  ○  ○
      訴訟代理人  劉  榮  村  律師
右當事人間請求償還犯罪被害補償金事件，上訴人對於中華民國九十一年四月二十五
日臺灣嘉義地方法院第一審判決（第九十一年度訴字第一二三號）提起上訴，本院判
決如左：
    主    文
上訴駁回。
第二審訴訟費用由上訴人負擔。
    事    實
甲、上訴人方面：
一、聲明：求為判決：(一)原判決廢棄。(二)被上訴人應連帶給付上訴人新台幣（下同）
    九十六萬九千七百二十五元及自支付命令送達翌日起至清償日止按週年利率百分
    之五計算之利息。
二、陳述：除與原判決記載相同者予以引用外，補稱略以：
（一）上訴人係於民國九十年十一月八日依犯罪被害人保護法第十二條之規定，以台
      灣嘉義地方法院檢察署檢察官名義，對被上訴人提起第一審民事訴訟，依該條
      文第二項之規定，對犯罪行為人或依法應負賠償責任之人之求償權係由檢察官
      行使，惟九十一年七月十日該條文已修正為由檢察署行使，上訴人爰依法更正
      當事人名義。
（二）按所謂「求償權」與「代位權」係二不同之概念，蓋就權利之發生而言，前者
      為依法律規定而成立之新權利；後者係一債權法定移轉，乃繼受之權利。就消
      滅時效而言，前者為新生之權利，其時效自權利成立時起算；後者係受讓原權
      利，故其時效應依原權利之性質定其期間，且其期間於權利移轉前早已開始進
      行。就債務人之抗辯而言，前者因係新權利，債務人自不得以其得對抗原債權
      人之事由對抗受讓人；而後者既為繼受之權利，債務人自可以其得對抗原債權
      人之事由對抗受讓人。
（三）犯罪被害人保護法第十二條第一項既規定國家於支付犯罪被害補償金後，於補
      償金額範圍內，對犯罪行為人或依法應負賠償責任之人有求償權；而非規定取
      得犯罪被害人等給付金受領人之損害賠償請求權或取得被害人因被害而得對於
      第三人行使之權利。已明定國家對犯罪行為人或依法應負賠償之人有求償之權
      利，並非繼受犯罪被害人或其遺屬之損害賠償請求權。且同條第三項又規定「
      第一項之求償權，因二年間不行使而消滅，於支付補償金時，犯罪行為人或應
      負賠償責任之人不明者，自得知犯罪行為人或應負賠償責任之人時起算。」本
      條之求償權時效，既係自支付補償金時起算二年，並非自被害人或遺屬得行使
      侵權行為損害賠償請求權時起算，自屬新成立而非繼受之權利。是犯罪被害人
      補償法第十二條所定之求償權，於國家支付補償金後，即直接賦予國家得對犯
      罪行為人或依法應負賠償責任之人求償之權利，並非繼受取得被害人或遺屬所
      得行使之侵權行為損害賠償請求權。
      復從犯罪被害人保護法之立法經過論之，我國犯罪被害人保護法在制定之時程
      上，落後先進國家三十年之久，故於立法之初法務部即廣泛蒐集奧地利、荷蘭
      、德國、日本、英國、美國、韓國等國外資料，瞭解他國之立法內容及實際執
      行情形，始逐步研擬並完成立法，參考國外立法例，其於求償權之行使部分，
      大抵規定「國家支付補償金後，得代位行使被害人對於加害人之權利」，然我
      國法並未採用此立法方式，而係規定「國家於支付犯罪被害補償金後，於補償
      金額範圍內，對犯罪行為人或依法應負賠償責任之人有求償權」，足見本法已
      明文賦予國家於補償金額範圍內，對於犯罪行為人或依法應負賠償責任之人有
      獨立之求償權，即賦予公法上請求權之基礎，非屬單純的民事損害賠償請求權
      ，故不受當事人和解內容之拘束。參以民國八十五年十二月二十七日公布施行
      之強制汽車責任保險法，於第三十一條第一項規定：「保險人得於給付金額範
      圍內代位行使被保險人對於該第三人之損害賠償請求權」，八十七年五月二十
      七日制定之犯罪被害人保護法卻捨此立法方式，亦足徵犯罪被害人保護法第十
      二條有關求償權之性質，係獨立、新成立之求償權，而非繼受被害人權利之代
      位權。
      犯罪被害人保護法之立法意旨之一，係補償犯罪被害人所未能獲得之損害賠償
      ，並非使其獲得超過其損害數額以外之補償，如被害人已自應負賠償責任之人
      獲得賠償給付，或已依其他法令規定獲得賠償或補償時，在其所得領取之給付
      範圍內，自毋須予以補償，以避免雙重補償，故本法第十一條規定，此部分應
      自犯罪被害補償金中減除之，惟本法並未明文規定已受領和解金後，即不得再
      申請補償，本件被害人申請遺屬補償金案，依據臺灣高等法院臺南分院檢察署
      犯罪被害人補償覆審委員會九十年度補覆議字第三號決定書所示，係於扣除被
      害人遺屬所受領之損害賠償給付（即和解金）後，始補償被害人遺屬共九十六
      萬九千七百二十五元，被害人既未受有雙重補償，依首揭說明，其覆審決定於
      法即無違誤。
      綜右所述，自犯罪被害人保護法第十二條求償權之立法意旨觀之，縱被害人已
      與被上訴人達成和解並受領和解金，上訴人仍得於於補償金額範圍內，對被上
      訴人行使求償權。
（四）本件被害人遺族係於八十九年十一月二十七日向本署申請犯罪被害補償金，各
      申請人申請之金額分別為：(一)吳亨福：殯葬費六十七萬六百十三元；法定扶養
      費二十八萬六千九百九十五元，合計共九十五萬七千六百零八元。(二)吳陳秀桃
      ：法定扶養費三十萬九千九百八十元。  (三)吳欣純：法定扶養費六十六萬三千
      四百八十七元。  (四)吳世熙：法定扶養費七十萬七千一百二十四元。  (五)吳宗
      翰：法定扶養費八十六萬九千五百三十九元。  (六)林玉娟：法定扶養費一百八
      十一萬八千八百二十一元。經本署犯罪被害人補償審議委員會於九十年一月十
      八日決定補償之金額為：(一)吳亨福：補償十四萬四千四百二十六元。(二)吳陳秀
      桃：補償十八萬一千八百六十元。  (三)吳宗翰：補償一千四百三十七元。(四)林
      玉娟、吳欣純、吳世熙之申請均駁回。
      嗣吳亨福等申請人向台灣高等法院台南分院檢察署犯罪被害人補償覆審委員會
      申請覆議，該會決定之內容為：
      (一)吳亨福得受領之殯葬費為二十一萬零三百十二元，得受扶養之金額為三十萬
        二千四百八十一元，依犯罪被害人保護法第十一條之規定，扣除自加害人處
        受領之和解金共一百萬元，按申請人六人平均扣減十六萬六千六百六十七元
        後，「核准」之金額為三十四萬六千一百二十六元。
      (二)吳陳秀桃得受扶養之金額為三十三萬八千五百十元，依犯罪被害人保護法第
        十一條之規定，扣除自加害人處受領之和解金共一百萬元，按申請人六人平
        均扣減十六萬六千六百六十七元後，「核准」之金額為十七萬一千八百四十
        三元。
      (三)林玉娟得受扶養之金額為九十一萬八千四百二十三元，依犯罪被害人保護法
        第十一條之規定，扣除因強制汽車責任險受理賠一百二十萬元，由其母子四
        人平均，各扣減三十萬元，再扣減自加害人處受領之和解金共一百萬元，按
        申請人六人平均扣減十六萬六千六百六十七元後，「核准」之金額為四十五
        萬一千七百五十六元。
      (四)吳宗翰得受扶養之金額為四十三萬四千七百七十元，依犯罪被害人保護法第
        十一條之規定，扣除因強制汽車責任險受理賠一百二十萬元，由其母子四人
        平均，各扣減三十萬元，再扣減自加害人處受領之和解金共一百萬元，按申
        請人六人平均扣減十六萬六千六百六十七元後，為負三萬一千八百九十七元
        ，不得再予請求，應予駁回。
（五）查台灣高等法院台南分院檢察署犯罪被害人補償覆審委員會核准之吳亨福三十
      四萬六千一百二十六元、吳陳秀桃十七萬一千八百四十三元、林玉娟四十五萬
      一千七百五十六元，合計共九十六萬九千七百二十五元，業經上訴人於九十年
      六月十五日發放由其三人領取，有渠等書立之收據在卷可憑，為此依犯罪被害
      人保護法第十二條第一項規定，對被上訴人行使求償權。
（六）犯罪被害人死亡無法履行法定扶養義務，其補償金額之計算標準為何，民法並
      無具體之規定，依據法務部八十八年六月七日（88）法保字第０００六八四號
      函規定之意旨：【關於法定扶養義務補償金額之計算標準，按犯罪被害人保護
      法第九條第一項第三款除有最高金額一百萬元之限制外，其餘均參照民法第一
      百九十二條第二項之規定而設，是其補償金額之計算標準，應即參照民法相關
      之規定認定之。依通說之見解，關於計算扶養權利人所受之損害，應按被害人
      與扶養權利人之關係、雙方之身分、地位、職業、資產收入、家庭狀況及其他
      情事認定之；通常情形，以當年度綜合所得稅之扶養親屬免稅額為準，當不失
      為客觀之標準。至於扶養義務之期間、扶養義務之分擔等有關事項，仍應注意
      民法之規定及司法機關實務之見解。】則上訴人以當年度綜合所得稅扶養親屬
      免稅額為準，計算補償金額，於法並無不合，況查本件被害人吳樹源生前係從
      事鐵窗業，並無固定收入，亦無薪資所得扣繳憑單供佐，難以估算被害人生前
      經濟能力酌定，遂依前開客觀之標準給予補償，應未逾越合理之範圍。
三、證據：除援用第一審所提證據外，補提有關犯罪被害人保護法之法規影本一件、
    由上訴人對本件刑案共同被告許永松之求償之台灣高雄地方法院九十一年度訴字
    第四二三號、台灣高等法院高雄分院九十一年度上易第一九一號民事判決影本各
    一份為證。
乙、被上訴人方面：
一、聲明：求為判決：上訴駁回。
二、陳述：除與原判決記載相同者予以引用外，補稱略以：
（一）按犯罪被害人保護法第十二條第一項規定：「國家於支付犯罪被害補償金後，
      於補償金額範圍內，對犯罪行為或依法應負賠償責任之人有求償權。」此項規
      定與國家賠償法第二條第三項：「前項情形，公務員有故意或重大過失時，賠
      償義務機關對之有求償權」，同法第三條第二項：「前項情形，就損害原因有
      應負責任之人時，賠償義務機關對之有求償權」，同法第四條第二項：「前項
      執行職務之人有故意或重大過失時，賠償義務機關對受委託之團體或個人有求
      償權」之規定完全相同。通說均認為就立法意旨言，上開國家賠償法第十二條
      第一項國家機關之求償權（下簡稱補償機關求償權）之性質係採國家代位責任
      說，乃類似不當得利返還請求權之關係（參見曹競輝著國家賠償法實用七十年
      版第三０八頁、李震山著行政法導論八十八年版第四六九頁），足見補償機關
      之求償權係代位被害人之賠償請求權甚明。況補償機關之求償權有所謂代位責
      任說與國家自己責任說之爭，乃取決於應負賠償責任之人（即加害人）有無故
      意過失為斷，如應以故意過失為條件時，即屬代位責任；否則，如不以故意過
      失為條件時，應屬國家自己之責任，法理亦明。上開犯罪被害人保護法之規定
      既以對犯罪行為或依法應負賠償責任之人求償，即係以故意過失為條件，應屬
      國家代位求償，而非國家自己之責任，尤屬灼然。
（二）原判決亦曾就犯罪被害補償制度之機能及目的，與其他侵權行為及社會保險制
      度之間關係，予以比較研究後，再自經濟分析角度觀察，最後提出解決爭點之
      結論。認為：
      (一)犯罪被害人保護法第一條規定．．以保障人民權益，促進社會安全，特制定
        本法，此項制度屬侵權行為損害賠償制度中填補損害方法之一環．．立法者
        考量任一國民皆有成為被害人之可能，將風險予以分散，歸由國家承擔建立
        公益性補償制度，究其本質，應屬社會保險制度之一，同時帶有社會福利之
        色彩。
      (二)侵權行為法在於填補損害，非謂請求權人可自損害過程中獲得額外利益，從
        而請求權人所受賠償自不得逾越損害範圍。負賠償責任之人亦不能因社會保
        險制度存在而免責，社會保險制度乃立法者在現行侵權行為法架構外所額外
        增設之特殊救濟途徑，其給付具有補充性格，此自犯罪被害人保護法第十一
        條之規定，即可窺見一斑。再者，犯罪被害人保護法第十二條第一項、第二
        項規定國家之求償權旨在使得本應負賠償責任之人終須填補損害，不能因犯
        罪被害補償制度之存在而免除其於侵權行為法上損害賠償責任。由此可知，
        犯罪被害人保護法所稱之求償權當係承襲補償對象本來於私法上對於犯罪者
        得主張之損害賠償請求權，亦即，補償機關對於犯罪者之求償權乃繼受補償
        對象對於犯罪者之損害賠償情求權而來。是故，補償機關僅於犯罪者應負責
        任範圍內始有補償之義務，在別無其他法律明文之下，犯罪者對於補償對象
        所得主張減免賠償範圍之抗辯，補償機關皆得以之對抗補償對象，此觀犯罪
        被害人保護法第十條有下列各款情形之一者，得不補償其損失之全部或一部
        ．．規定甚明。補償機關之求償權既然繼受補償對象於私法之損害賠償請求
        權而來，補償機關行使求償權，自應受此限制，除不能取得優於補償對象於
        私法上既有之權利外，犯罪者亦得於補償機關行使求償權時主張原本與補償
        對象間存在之任何私法上抗辯，自不待言。
      (三)職是之故，犯罪被害補償制度旨在填補補償對象於私法上既有之損害，倘使
        損害業已獲得填補或者並不存在，補償機關自得依據犯罪被害人保護法第十
        條或第十一條規定拒絕補償，若仍予補償，受領補償即為無法律上原因受有
        利益，應循不當得利法律體系解決此等財產變動之歸屬狀態，茍承認補償機
        關於補償對象私法上之損害賠償請求權業已填補或不存在之狀況下於支付補
        償金後仍得對犯罪者求償，否定補償對象具有處分其私法上損害賠償請求權
        之權能，不啻過分介入私人間依其自由意識形成社會生活之權利義務體系，
        更將犯罪補償制度提升為主要損害賠償制度，原有侵權行為損害賠償制度反
        而退居其次，犯罪補償制度本質上之補充機能定喪失無遺，而與該制度設立
        之目的大相扞格。
      (四)另從經濟分析論點觀之，法律政策之良窳，端賴支出成本之比較。而填補犯
        罪所發生損害之過程可分兩類，一為循既有侵權行為損害賠償體系填補者，
        例如和解、調解、裁判後自動履行或裁判後強制執行等屬之。另一則係無法
        從既有侵權行為損害賠償體系填補者，例如犯罪者未經發覺、未能緝獲或無
        資力等屬之。犯罪被害補償制度於前者情形，並無存在必要，因為按照現存
        制度即得解決，倘國家強行介入，必定額外支出犯罪被害補償機關設置及申
        請手續等成本該成本對價為何，與其他損害賠償制度重疊下，復無其他私益
        或公益考量，乃屬重複投入資源。惟在後者情形，基於社會公益考量，始賴
        國家另以社會保險或福利方式（即犯罪被害補償制度）填補損害，而其對價
        為公益考量，難謂資源之浪費。以此觀之，率爾承認補償機關於補償對象拋
        棄損害賠償請求權之情況下於支付補償後仍得向犯罪者求償之制度，犯罪者
        明瞭既有解決紛爭之制度，譬如和解或調解，並非澈底解決之道，在日後仍
        有面對補償機關求償之可能下，其對於現有紛爭解決機制勢必採拒絕之態度
        ，如此一來，除壓縮既有紛爭解決制度存在之空間，使得私人間依循原有途
        逕獲致損害賠償之管道閉塞，補償對象甚或未能有任何機會於損害賠償過程
        充分考量己方訴訟勝敗及與有過失等相關因素，一概向補償機關聲請補償，
        補償機關躍居為損害賠償之核心主體，勢必擴大國家機關財政之支出，此等
        極端擴張式之福利政策，非但過份干擾私人間權義關係而與市民社會之法律
        體系相違背外，其賠償過程因額外國家介入及求償制度設計，又增加損害賠
        償過程所花費之成本。反之，限縮犯罪被害補償制度於應有之補充地位，無
        損於現有紛爭解決機制與損害賠償制度，並能兼顧其缺失，兩相權衡，孰優
        孰劣，甚為明確。
      (五)綜上所述，本件訴外人吳樹源之遺屬吳亨福等既於八十九年十一月二十八日
        與被上訴人達成和解並表明不願再追究被上訴人任何民、刑事法律責任等
        情，被上訴人並已支付全部和解金額，即如前述，雙方顯有重新調整其間既
        有私法上損害賠償權利義務關係之和解意思，嗣訴外人吳樹源之遺屬吳亨福
        、吳陳秀桃、林玉娟對於被上訴人之損害賠償請求權復因被上訴人清償歸於
        消滅，上訴人無從繼受前開遺屬任何權利，其轉而對於被上訴人主張求償，
        揆之上揭說明，自嫌無據。
（三）犯罪被害補償制度除具有社會保險之色彩外，兼具有社會福利之性質，乃屬社
      會保障之一環，如前所述，其係以賠償請求權人故意過失為求償之條件，自係
      代位請求權之性質，上訴人指為法律明定之新權利云云，已有誤會；況代位權
      之請求應自得代位時起算，自不能以原賠償請求權可得請求時起算，上訴人以
      該法規定時效自可求償時起算，認係新權利云云，亦有誤會。
      再所謂代位責任說與國家自己責任說之爭，乃取決於應負賠償責任之人有無故
      意過失為斷，已如上述。外國立法例或許有規定「得代位行使被害人對加害人
      之權利」，但其代位者是否僅係對於有故意過失之賠償責任人為之，上訴人亦
      未詳予說明，不能以立法例上有代位之規定，即指我國未採此種法例即認係獨
      立之清償權云云，上訴人此項主張亦非正論，而無可取。
      又強制汽車責任保險法乃係保險法之一種，因保險法第五十三條第一項規定有
      保險法上之代位權，而此項代位權係以被保險人對第三人有損害賠償請求權為
      先決條件，即以有「故意過失」為要件，上開強制汽車責任保險法沿此體系而
      為代位請求權之規定，乃為求立法體系之完整，反觀，該法既非保險法，不能
      以未採用此項法例，即認係獨立之請求權。
（四）雖上訴人提出台灣高等法院台中分院九十年上易字第三五八號民事判決，從權
      利發生、消滅時效之起算、及債務人之抗辯等角度，認求償權為法律賦與之新
      權利，非代位權之性質云云。惟該判決並未說明其所持之理由及立論之依據何
      在？徒以「該法僅規定補償機關於支付補償金後．．有求償權，並非規定取得
      被害人之賠償請求權或得對第三人行使之權利。消滅時效之起算，自支付補償
      金時或知犯罪行為人時起算，非自被害人行使請求權時起算等云云」。經查：
      (1)國家賠償法第二條第三項、第三條第二項、第四條第二項文字上亦僅規定「
        賠償義務機關對之有求償權」，並未規定賠償義務機關取得被害人之賠償請
        求權或對第三人行使之權利，而通說均認為上開求償權為代位請求權。同理
        ，自不能以犯罪被害人保護法第十二條第一項僅規定，國家．．有求償權，
        即可憑空認定該求償權為法律賦與之獨立之權利。
      (2)消滅時效自請求權可行使時起算，民法第一百二十八條定有明文。依此規定
        國家之求償權不論其性質如何？自應於支付時起算，如未支付何來求償權可
        言？故以消滅時效之起算點在支付時而非在被害人得請求時起算，即影射求
        償權為獨立之權利，而非代位權云云，完全欠缺立論之基礎，殊不合理則。
        況國家賠償法第八條第二項亦規定第二條第三項、第三條第二項、第四條第
        二項之求償權，自支付賠償金或回復原狀之日起算，難道國家賠償法即因此
        項規定，而可解釋為係獨立之請求權？由上說明，上開二審判決粗糙草率而
        毫無立論依據，自不足取。
      至於上訴人另提出高雄地方法院九十一年度訴字第四二三號民事判決，係上訴
      人對與本案之另一刑事被告許永松之請求，該判決以被害人補償金係在民事賠
      償制度以外，具社會福利性質之一種給付，並認其性質為獨立請求權云云。此
      部分理由不足採，本件原判決理由內已說明綦詳，而該判決亦未就其立論基礎
      有所說明，亦難率加採信。
（五）本件被害人與有過失，自應適用過失相抵之理論或依被害人保護法第十條第一
      款之規定減免賠償金額：
      (一)查債務人之代理人或使用人，關於債之履行有故意或過失時，債務人應與自
        己之故意或過失，負同一責任，民法第二百二十四條前段定有明文。又損害
        之發生或擴大，被害人與有過失者，法院得減輕賠償金額或免除之，同法第
        二百十七條第一項亦有明文。再駕駛機車有過失致坐於後座之人被他人駕駛
        之車撞死者，後座之人係因藉駕駛人載送而擴大其活動範圍，駕駛人為之駕
        駛機車，應認係後座之人之使用人，原審類推適用民法第二百二十四條規定
        依同法第二百十七條第一項規定，減輕被上訴人之賠償金額，並無不合，亦
        經最高法院七十四年台上字第一一七０號著有判例。
      (二)本件依照刑案內附台灣行車事故覆議鑑定委員會所作鑑定意見：「一、許永
        松夜晚駕駛自小客車，行經道路施工路段，嚴重超速行駛失控撞擊路邊護欄
        ，為肇事主因。二、電訊施工單位於夜間未依規定設置反光及施工警告燈號
        誌，亦有疏失．．．」，有該鑑定書附刑事案卷可稽（鈞院八十九年度訴字
        第五四０號）請調卷參辦。經查被害人吳樹源係搭坐刑案共同被告許永松之
        小客車發生本件車禍，依上述法文及判例之說明，許永松應為吳樹源之使用
        人無疑，本件車禍許永松與有重大之過失，亦經鑑定會鑑定有案，已如上述
        ，則吳樹源亦應負同一責任，法院得就過失之輕重減輕被上訴人之賠償金額
        。而依覆議鑑定委員會之鑑定結果：許永松與被上訴人等過失之比例應為七
        比三（肇事主因與亦有疏失），被上訴人等僅負百分之三十之過失責任而已
        。
      (三)另依犯罪被害人保護法第十條第一款之規定，被害人對其被害有可歸責之事
        由者，得不補償其損失之全部或一部。依前款所述，本件車禍被害人亦與有
        過失自屬可歸責之事由，自應按比例不補償損失之大部分（百分之七十），
        始符合該條款之規定。因此，被上訴人對被害人之賠償請求自得主張過失相
        抵及依前款之規定予以減免大部分之賠償金額。詎補償審（覆）議委員會未
        依上開法例減免賠償金額，自有未當，其超額之支付，自難令被上訴人等賠
        償（請參照國家賠償法第二、三、四條規定），關於國家求償權，賠償義務
        人可主張類推適用過失相抵之理論，以資對抗。此項主張在實務上有最高法
        院七十四年度台上字第一一七０號判例、七十四年度台上字第二三０六號判
        決、司法院七十年一月二十六日廳民一字第０六四七號民事法律問題研究彙
        編研究結論可按。
（六）有關台灣高等法院台南分院檢察署犯罪被害人補償覆審委員會九十年度補覆議
      字第三號法定書之意見：
      按扶養之程度，應按受扶養權利者之需要，與負扶養義務者之經濟能力及身分
      定之，民法第一千一百十九條定有明文。故扶養數額之多寡，亦應依此情形而
      為適當之酌定，不得僅以某一固定年度綜合所得稅扶養親屬之寬減額或免稅額
      為其唯一之標準定之（參見最高法院八十四年度台上字第二八八八號判例）。
      本件前開決定書並未斟酌被害人家屬收入及財產之情形，及被害人生前經濟能
      力及身分等因素，遽依八十八年度財政部核定扶養親屬寬減額每人每年七萬二
      千元為基準，決定各人可得受扶養之金額為若干，揆諸上揭判例之說明，自有
      未當。
三、證據：除援用第一審所提證據外，補提曹競輝著國家賠償法實用七十年版第三０
    八頁影本一件、李震山著行政法導論八十八年版第四六九頁影本一件、最高法院
    七十四年度台上字第一一七０號判例及七十四年度台上字第二三０六號判決及司
    法院七十年一月二十六日廳民一字第０六四七號民事法律問題研究彙編研究結論
    影本一件、法律問題研究意見書影本一份為證。
    理    由
一、本件上訴人於原審起訴主張：被上訴人甲○○係承包位於嘉義縣朴子市○○○○
    ○路松梅段南勢橋電信工程之包商，被上訴人戊○○則為被上訴人甲○○所僱用
    之工人，其等於八十九年一月間在上開路段承作該電信工程並因而使位於道路中
    通往地下通訊管線人孔蓋突起於路面之間，被上訴人二人既因施工而使該人孔蓋
    突起於路面，原應注意於夜間在人孔蓋突起處前需設置反光或施工警告燈號誌以
    提醒來往人車注意辨識而維護道路安全，當時亦無不能注意之情事，其竟疏未注
    意，僅在該施工路段人孔蓋高出路面位置旁擺設三個以廢棄輪胎套住之警示圓錐
    筒，而未設置明顯之反光或施工警告燈號誌。適訴外人許永松於同年一月二十七
    日十九時許駕駛車號ＹＮ–八五○三號自小客車，搭載訴外人吳樹源，自北往南
    沿嘉義縣朴子市台十九線行駛，行經該路松梅段八十八公里二百公尺處即前開被
    上訴人所承作電信工程路段中施工後所遺留之人孔蓋突起處時，因訴外人許永松
    亦疏未注意車前狀況，未採取必要之安全措施，且以六十公里時速超速行駛至該
    路段（該路段速限為時速二十五公里），訴外人許永松因突然發覺路中之圓椎筒
    ，為閃避而失控撞及路旁橋墩，致所搭載坐在車內之訴外人吳樹源受有右顴骨部
    擦傷、右頰部擦傷、左側肋骨骨折合併血氣胸（為致命傷）、左腹側部上方擦傷
    、右季肋部擦傷、左右臀部擦傷、右股骨開放性骨折、右下肢多處擦傷、左小腿
    前部擦傷等傷害，經送醫後不治死亡等情，被上訴人甲○○、戊○○因過失致人
    於死之犯罪行為，復經台灣嘉義地方法院以八十九年度訴字第五四０號判刑確定
    在案。嗣臺灣高等法院臺南分院檢察署犯罪被害人補償覆審委員會依犯罪被害人
    保護法決定補償訴外人吳樹源因死亡所支出之殯葬費及其應支付其父母、配偶及
    子女之法定扶養費用共計九十六萬九千七百二十五元，並於九十年五月二十八日
    如數支付該筆犯罪被害補償金，爰依犯罪被害人保護法於前開補償金額內向依法
    本應負賠償責任之被上訴人甲○○、戊○○求償等語。
    被上訴人則以，被上訴人與被害人遺屬達成和解時，遺屬已表明不願追究民、刑
    事責任，遺屬既已拋棄對於被上訴人之侵權行為損害賠償請求權，具備代償性質
    之犯罪被害補償金求償權，亦應歸於消滅。訴外人戊○○駕駛小客車搭載訴外人
    吳樹源嚴重超速行駛失控撞擊路邊護欄，為訴外人吳樹源死亡之肇事主因，而訴
    外人戊○○身為訴外人吳樹源之使用人，訴外人戊○○對於死亡結果之過失，自
    應視為訴外人吳樹源自己之過失，爰主張過失相抵等語，資為抗辯。
二、查上訴人主張之前開車禍及上訴人根據臺灣高等法院臺南分院檢察署九十年五月
    十一日犯罪被害人補償覆審委員會九十年度補覆議字第三號決定書於同年月二十
    八日已支付訴外人吳樹源遺屬吳亨福、吳陳秀桃、林玉娟等共計九十六萬九千七
    百二十五元犯罪被害補償金之事實，業據其提出臺灣嘉義地方法院八十九年度訴
    字第五四０號刑事判決、上訴人之犯罪被害人補償覆審委員會前開字號決定書各
    一份，以及收據、國庫專戶存款支票各三紙為證（見原審卷第四十－七七頁），
    復為被上訴人所不否認，堪信屬實。被上訴人主張，訴外人戊○○駕駛小客車搭
    載訴外人吳樹源嚴重超速行駛失控撞擊路邊護欄，為被害人吳樹源死亡之肇事主
    因，為臺灣省嘉雲區車輛行車事故鑑定委員會及臺灣省車輛行車事故覆議鑑定委
    員會鑑定在案，戊○○應負百分之七十之過失責任，被害人吳權源依民法第二百
    二十四條、第二百十七條應有過失相抵之適用。又被上訴人與訴外人吳樹源遺屬
    吳亨福、吳陳秀桃、吳欣純、吳世熙、吳宗翰、林玉娟等已於八十九年十一月二
    十八日達成和解，賠償八十萬元，於簽立和解書時已支付完畢，前開遺屬並表示
    不願再追究被上訴人任何民、刑事法律責任等情，亦據提出提出臺灣省車輛行車
    事故覆議鑑定委員會八十九年六月二十六日府覆議字第八九○七五一號函、臺灣
    省嘉雲區車輛行車事故鑑定委員會八十九年四月十三日嘉鑑字第八九二四五號函
    暨鑑定意見書、和解書各一份為證（見原審卷第八九－九四頁），上訴人對上情
    亦不爭執，亦應信為真正。
三、是本件主要爭點在於，領取犯罪被害補償之對象如事先已與有賠償責任犯罪者之
    對造達成民事和解，受領賠償並拋棄其對於犯罪者之其餘損害賠償請求權時，補
    償機關之上訴人於支付犯罪被害補償金後，是否能就其支付之範圍再向犯罪者之
    被上訴人求償？如仍可求償，始有再論賠償金額如何計算，如何扣減已受領賠償
    金及如何為過失相抵等項為審究。如領取犯罪被害補償之對象事先已與有賠償責
    任犯罪者之對造達成民事和解，受領賠償並拋棄其對於犯罪者之其餘損害賠償請
    求權時，上訴人於支付犯罪被害補償金後，不能就其支付之範圍再向犯罪者之被
    上訴人求償時，即無再審究上訴人之各項請求金額之計算是否正當，如何扣減已
    受領賠償金及如何為過失相抵等項。經查：
（一）按為保護因犯罪行為被害而死亡者之遺屬或受重傷者，以保障人民權益，促進
      社會安全，特制定本法，為犯罪被害人保護法第一條所揭櫫。犯罪被害補償制
      度目的在於補償被害人因犯罪所受之損害，屬於侵權行為損害賠償制度中填補
      損害方法之一環。犯罪被害之損害賠償，早昔多因未能發覺或緝獲犯罪者，犯
      罪者欠缺資力，訴訟過程冗長，使得被害人欲循通常法律程序謀求救濟，往往
      難以實現，引發被害人或其家屬因未能即時取得賠償，彌補損害，於頓失金錢
      收入或經濟來源下產生個人、家庭及社會問題，為消弭此種不平現象，立法者
      考量任一國民皆有成為犯罪被害者之可能，遂將犯罪被害風險予以分散，歸由
      全體國民所組成之國家機關承擔，進而建立具有公益性格之犯罪被害補償制度
      ，究其本質，既將個人犯罪被害之風險分散予群體，又繫於將來不確定之事實
      ，具保險制度之特徵，兼有公益性格，吾人概可直言，犯罪被害補償制度應屬
      社會保險制度之一，然因欠缺精算（即大數法則）之觀念，同時帶有社會福利
      之色彩，而與現行強制汽車責任特別補償基金制度之設立，具有相同之背景。
（二）次按侵權行為法之目的在於填補損害，非謂請求權人可自損害過程中獲得額外
      利益。從而，請求權人所受之賠償自不得逾越損害之範圍，固不待言。此外，
      就侵權行為本應負損害賠償責任之人亦不能因社會保險制度存在而冀免其責，
      申言之，社會保險制度乃是立法者於現行侵權行為法之架構外所額外增設之特
      殊救濟途徑，其給付具有補充性格，此自犯罪被害人保護法第十一條規定「依
      本法請求補償之人，已受有社會保險、損害賠償給付或因犯罪行為被害依其他
      法律規定得受之金錢給付，應自犯罪被害補償金中減除之。」，即可窺見一斑
      。再者，犯罪被害人保護法第十二條第一項、第二項規定「國家於支付犯罪被
      害補償金後，於補償金額範圍內，對犯罪行為人或依法應負賠償責任之人有求
      償權。前項求償權，由檢察官行使。」之求償規定，旨在使得本應負損害賠償
      責任之人終須填補損害，不能因犯罪被害補償制度之存在而免除其於侵權行為
      法上損害賠償責任。由此可知，犯罪被害人保護法所稱之求償權當係承襲補償
      對象本來於私法上對於犯罪者得主張之損害賠償請求權，亦即，補償機關對於
      犯罪者之求償權乃繼受補償對象對於犯罪者之損害賠償情求權而來。是故，補
      償機關僅於犯罪者應負責任範圍內始有補償之義務，別無其他法律明文之下，
      犯罪者對於補償對象所得主張減免賠償範圍之抗辯，補償機關皆得以之對抗補
      償對象，此觀犯罪被害人保護法第十條：「有下列各款情形之一者，得不補償
      其損失之全部或一部：一、被害人對其被害有可歸責之事由者；二、斟酌被害
      人或其遺屬與犯罪行為人之關係及其他情事，依一般社會觀念，認為支付補償
      金有失妥當者。」規定甚明。補償機關之求償權既然繼受補償對象於私法之損
      害賠償請求權而來，補償機關行使求償權，自應受此限制，除不能取得優於補
      償對象於私法上既有之權利外，犯罪者亦得於補償機關行使求償權時主張原本
      與補償對象間存在之任何私法上抗辯，自不待言。
（三）職是之故，犯罪被害補償制度旨在填補補償對象於私法上既有之損害，倘使損
      害業已獲得填補或者並不存在，補償機關自得依據犯罪被害人保護法第十條或
      第十一條規定拒絕補償，若仍予補償，受領補償即為無法律上原因受有利益，
      應循不當得利法律體系解決此等財產變動之歸屬狀態。苟承認補償機關於補償
      對象私法上之損害賠償請求權業已填補或不存在之狀況下於支付補償金後仍得
      對犯罪者求償，否定補償對象具有處分其私法上損害賠償請求權之權能，不啻
      過分介入私人間依其自由意識形成社會生活之權利義務體系，更將犯罪補償制
      度提升為主要損害賠償制度，原有侵權行為損害賠償制度反而退居其次，犯罪
      補償制度本質上之補充機能定喪失無遺，而與該制度設立之目的大相扞格。
（四）另從經濟分析論點觀之，法律政策之良窳，端賴支出成本之比較。而填補犯罪
      所發生損害之過程可分兩類，一為循既有侵權行為損害賠償體系填補者，例如
      和解、調解、裁判後自動履行或裁判後強制執行等屬之，另一則係無法從既有
      侵權行為損害賠償體系填補者，例如犯罪者未經發覺、未能緝獲或無資力等屬
      之。犯罪被害補償制度於前者情形，並無存在必要，因為按照現存制度即得解
      決，倘國家強行介入，必定額外支出犯罪被害補償機關設置及申請手續等成本
      ，該成本對價為何？與其他損害賠償制度重疊下，復無其他私益或公益考量，
      乃屬重複投入資源。惟在後者情形，基於社會公益考量，始賴國家另以社會保
      險或福利方式（即犯罪被害補償制度）填補損害，而其對價為公益考量，難謂
      資源之浪費。以此觀之，率爾承認補償機關於補償對象拋棄損害賠償請求權之
      情況下於支付補償後仍得向犯罪者求償之制度，犯罪者明瞭既有解決紛爭之制
      度，譬如和解或調解，並非澈底解決之道，在日後仍有面對補償機關求償之可
      能下，其對於現有紛爭解決機制勢必採拒絕之態度，如此一來，除壓縮既有紛
      爭解決制度存在之空間，使得私人間依循原有途逕獲致損害賠償之管道閉塞，
      補償對象甚或未能有任何機會於損害賠償過程充分考量己方訴訟勝敗及與有過
      失等相關因素，一概向補償機關聲請補償，補償機關躍居為損害賠償之核心主
      體，勢必擴大國家機關財政之支出，此等極端擴張式之福利政策，非但過份干
      擾私人間權義關係而與市民社會之法律體系相違背外，其賠償過程因額外國家
      介入及求償制度設計，又增加損害賠償過程所花費之成本。反之，限縮犯罪被
      害補償制度於應有之補充地位，無損於現有紛爭解決機制與損害賠償制度，並
      能兼顧其缺失。兩相權衡，孰優孰劣，甚為明確。
（五）或謂補償機關得主張保險法第九十三條前段「保險人得約定被保險人對於第三
      人就其責任所為之承認、和解或賠償，未經其參與者，不受拘束」之規定，認
      為補償機關不受補償對象私下和解之拘束。惟查，上開規定仍尊重被保險人於
      私法上之處分權，僅限於「特約」之情形，保險人始不受其未經參與之處分所
      拘束。惟補償機關與補償對象間所存在者，尚非私法上契約關係，要無特約可
      言，能否類推適用，即不無疑問。再考上開條文之立法目的：「原條文賦予責
      任保險保險人和解參與權，就防止被保險人因投保責任保險而任意為高額之和
      解或賠償者，確有必要。」乃為避免被保險人獲得逾越損害之超額賠償，違背
      侵權行為法上填補損害、排除得利之制度設計，不過，犯罪被害人保護法除已
      立法限定補償之種類、範圍及上限，該法第十一條、第十二條更規定不予補償
      及減除事由，此種運作下，補償機關不致因未參與其中而有支付超額賠償之情
      形。既然犯罪被害補償制度設計已慮及保險法第九十三條前段所欲達成之目的
      ，犯罪被害補償制度且具公益性格，與前揭保險法條文所欲規範之營利性保險
      契約不相符合，當無類推適用之餘地。
四、按和解有使當事人所拋棄之權利消滅及使當事人取得委解契約所訂明權利之效力
    ，民法第七百三十七條定有明文。查本件被害人吳樹源之遺屬吳亨福、吳陳秀桃
    、吳欣純、吳世熙、吳宗翰、林玉娟等既於八十九年十一月二十八日與被上訴人
    達成民事和解，收受賠償金八十萬元之給付，並表明不願再追究被上訴人任何民
    、刑事法律責任等情，有和解書影本在卷可憑（見原審卷第九三頁）。依上開法
    條之規定，本件被害人吳樹源之遺屬吳亨福、吳陳秀桃、吳欣純、吳世熙、吳宗
    翰、林玉娟等人就超過和解賠償金八十萬元部分，已並表明不願再追究被上訴人
    任何民事責任，自已拋棄其其餘之權利而使之消滅之效力。查被害人吳樹源之遺
    屬吳亨福、吳陳秀桃、林玉娟對於被上訴人之損害賠償請求權已因與被上訴人成
    立和解並給付，而消滅其間之債權債務，上訴人自無從繼受前開遺屬人之任何權
    利，而由上訴人轉而對被上訴人主張求償之權利，詎上訴人遽而於原審提起本件
    之請求，揆諸上揭說明，自嫌無據，應予駁回。
五、末查，本件上訴人既無繼受訴外人吳亨福、吳陳秀桃、林玉娟之權利，是上訴人
    本件之請求，並無理由，應予駁回，則被上訴人主張本件有無過失相抵法則適用
    等之爭點，係以被上訴人對於上訴人應負給付義務為前提，但因上訴人並無權對
    於被上訴人為本件請求之權利，已如前述，即無審認該爭點之必要，附此敘明。
六、綜上所述，原審為上訴人敗訴之判決，經核並無不合。上訴意旨指摘原判決不當
    ，求予廢棄改判，為無理由，應予駁回。又本件事證已臻明確，兩造其餘攻擊防
    禦方法及證據資料，經本院審核後，與本件判決結果不生影響，爰不逐一論述，
    併予敘明。
七、據上論結，本件上訴為無理由，依民事訴訟法第四百四十九條第一項、第七十八
    條，判決如主文。
中      華      民      國    九十二    年      六      月      十七    日
                                    臺灣高等法院臺南分院民事第三庭
~B1審判長法官  林    輝    雄
~B2      法官  徐    宏    志
~B3      法官  王    明    宏
右為正本係照原本作成。
不得上訴。
中      華      民      國    九十二    年      六      月      二十    日
~B法院書記官  侯    瑞    富


司法院資訊處製作；財團法人民間司法改革基金會備份。
